最　高　行　政　法　院　判　決
　　　　　　　　　　　　　　　　　　 94年度判字第01935號
上　訴　人　乙○○○
　　　　　　甲○○
共 　　 同
訴訟代理人　羅秉成律師
被 上訴 人　財政部臺灣省中區國稅局
代　表　人　丙○○
上列當事人間因遺產稅事件，上訴人不服中華民國93年2月25日
臺中高等行政法院92年度訴字第166號判決，提起上訴。本院判
決如下：
    主  文
上訴駁回。
上訴審訴訟費用由上訴人負擔。
    理  由
壹、本件上訴人主張：查原判決既已肯認系爭新臺幣（下同）61
    ,332,581元之資金來源，係上訴人甲○○、訴外人（下同）
    洪有田及洪登山等人委請被繼承人購買股票，且亦肯認系爭
    61,332,581元中，僅8,340,000元屬被繼承人之遺產，餘42,
    992,581元則應予減列，即知原判決已明白肯認系爭61,332,
    581元並非本件遺產，惟原判決竟認上訴人等主張之民國（
    下同）79年至83年1月6日間之資金融通，多與本件無直接關
    係，則被繼承人於重病期間轉出之款項仍應列入遺產，顯有
    理由矛盾之違法。次查，原判決既已肯認原核定之遺產總額
    應扣除42,992,581元，即被上訴人前核定之系爭61,332,581
    元中，僅於82年由被繼承人轉入之18,340,000元應列入被繼
    承人之遺產。然被繼承人於82年間由其帳戶轉出之18,340,
    000元，其轉入之原因究竟為何，原判決並未調查亦未於理
    由內說明，逕認其應列入本件遺產，亦有判決理由不備之
    違法。且原判決既已肯認應將其列入遺產之一部並據以課稅
    ，竟又謂此僅係計算被繼承人重病期間處分財產計入遺產之
    過程，並非另行發現課稅資料而另案核定之處分事項，與核
    課期限並無關係云云，明顯有判決理由矛盾之違法。另依稅
    捐稽徵法第21條第1項第1、2款定及同條第2項之規定，被上
    訴人係於91年9月10日重為復查決定時始將前開系爭18,340,
    000元列入本件遺產，然該18,340,000元係82年即由被繼承
    人轉出，縱認應列入被繼承人之遺產，惟被上訴人遲至91年
    9月10日重為復查決定時始將其列入遺產課稅，顯已逾核課
    期間，依法應不得補稅處罰。惟原判決不查仍認應得列入且
    重新核算遺產稅額及罰鍰，自有適用法律不當或不適用之違
    法甚明，爰請求廢棄原判決。
貳、被上訴人未提出上訴答辯狀。
參、原審斟酌全辯論意旨及調查證據之結果，以：查本件被繼承
    人洪春桃於83年3月14日，其苗栗縣竹南信用合作社000000-
    0000帳戶轉帳45,039,000元至其配偶乙○○○同合作社0000
    00-0000帳戶，另出售其所有彰化商業銀行股票98,000股後
    得款16,293,581元交割轉入其配偶同一帳戶，2項金額共計
    61,332,581元，此有苗栗縣竹南信用合作社84年2月8日竹
    南信社字第17號函及所附之活期存款交易明細表附卷可稽。
    而被繼承人自83年3月14日起發生意識障礙，此有臺北市衛
    生局病患病歷資料摘錄表附卷可稽，且上訴人甲○○於92年
    10月22日審理時亦陳稱被繼承人於83年3月14日早餐過後突
    然意思不清楚，被上訴人初查認該日被繼承人屬重病無法處
    理事務期間出售財產、提領存款，繼承人無法提出其用途，
    乃將上開金額併入遺產課稅。次查，依苗栗縣竹南信用合作
    社87年4月4日（87）竹南信社字第203函，被繼承人於83年1
    月6日及1月10日分別存入其000000-0000帳戶之2筆款項10,6
    82,000元及42,660,500元，均是自華南商業銀行竹南分行13
    61-7帳戶轉入，又該2筆款項依華南商業銀行竹南分行88年7
    月16日華竹南字第103號函，1月6日存入之10,682,000元係
    同行000000000000號洪有田（被繼承人之弟）帳戶，及000
    000000000號甲○○（被繼承人之女）帳戶分別存入10,232,
    000元及450,000元。至於42,660,500元部分則是由被繼承人
    之女甲○○自其同行帳戶轉入；另被繼承人之配偶乙○○○
    亦於83年1月6日自其華南銀行00000000000號帳戶轉帳12,0
    00,000元至被繼承人苗栗縣竹南信用合作社000000-0000帳
    戶，有銀行傳票附案可查。又被繼承人之證券帳戶，確分別
    於83年1月6日、1月10日、3月11日交割轉出24,334,627元，
    42,660,705元及16,683,740元買進股票。惟查，上揭轉入被
    繼承人帳戶之資金，經被上訴人以90年11月9日中區國稅法
    字第0900066591號、第0000000000號、90年11月23日中區國
    稅第0900071734號函等向苗栗縣竹南信用合作社及華南銀行
    竹南分行查詢洪春桃、甲○○、乙○○○等人之活期存款之
    資金來源及流向，以及0000000000號帳戶之性質。據華南銀
    行竹南分行函復第0000000000號帳戶之性質，其係該分行開
    立於竹南信用合作社之存款帳戶，供該行與竹南信用合作社
    間代收資金往來之用，偶有該社存戶有大額存款欲提領轉存
    該分行，則透過此戶避免提領大額現金，減少他人非分念頭
    ，有華南銀行竹南分行90年12月10日（90）華竹南字第172
    號函附卷可查，亦為上訴人所是認。次據華南銀行竹南分行
    91年1月15日（91）華竹南字第12號函查復，上訴人甲○○
    於82年5月31日之定期存款30,000,000元係由上揭竹南信用
    合作社0000000000號帳戶轉入；洪有田於82年9月1日存入之
    定期存款10,000,000元中計有5,000,000元及洪登山於82年
    11月6日存入之定期存款中計有18,400,000元均係由上揭000
    0000000號帳戶轉入。又查竹南信用合作社0000000000號帳
    戶於82年5月31日由被繼承人之帳戶計轉出30,800,000元；
    甲○○轉出21,160,000元；乙○○○於同日轉出11,150,000
    元，而甲○○於華南銀行竹南分行同日存定期存款30,000,0
    00元、乙○○○同日存定期存款30,000,000元，是甲○○之
    定期存款30,000,000元中計有8,840,000元係來自於被繼承
    人至為明確。另查被繼承人於82年9月1日轉入0000000000號
    帳戶5,000,000元，故洪有田之定期存款中計有5,000,000元
    係由被繼承人轉入亦至為明顯；再按甲○○、乙○○○及被
    繼承人於苗栗縣竹南信用合作社之帳戶中於82年11月6日各
    轉出8,800,000元、5,100,000元、4,500,000元，合計18,40
    0,000元至0000000000號帳戶，是洪登山之定期存款20,000,
    000元中計有4,500,000元係來自於被繼承人亦無疑義。另被
    繼承人與上訴人、洪有田、洪登山間因委託購買股票，互有
    資金之融通，有各該帳戶之轉帳資料可稽，並為上訴人所不
    爭執，然除上開所述之資金外，均與上開資金無直接關係，
    且上訴人於申報被繼承人之遺產時並未申報被繼承人死亡前
    債務，此有遺產申報書附卷可憑，是尚難證明該2筆款項係
    供被繼承人83年時買賣股票之用。又本件遺產稅繳款書及違
    章案件罰鍰繳款書，被上訴人已於84年9月間送達於上訴人
    ，上訴人並於84年12月20日申請復查，有遺產稅繳款書、違
    章案件罰鍰繳款書及復查聲明書附卷可稽，則被上訴人已於
    核課期間內予以核課，並無逾越核課期限之問題。被上訴人
    於重核復查決定書認洪春桃於82年5月31日、同年9月1日、
    同年11月6日轉出之款項8,840,000元，5,000,000元，及4,5
    00,000元係上訴人甲○○、洪有田、洪登山同日定期存款30
    ,000,000元，10,000,000元及18,400,000元之一部分，而認
    係被繼承人之遺產，其僅係計算被繼承人重病期間處分財產
    計入遺產之過程，並非另行發現課稅資料而另案核定之處分
    事項，與核課期限並無關係。另被上訴人於作成處分前曾以
    84年6月14日中西國稅竹南審字第84005578號函請上訴人攜
    帶相關證件至被上訴人所屬竹南稽徵所備詢，及多次電話、
    函請上訴人提出相關文據供核，亦有各該函、復查理由書及
    回執附卷可稽，被上訴人顯已給予上訴人充分陳述意見或答
    辯之機會。綜上所述，被上訴人重核後系爭遺產金額61,332
    ,581元，除上揭4,500,000元、5,000,000元及8,840,000元外
    ，復查後自遺產中扣除，遺產總額重核後應減列42,992,581
    元，重行核定為56,980,298元。另本件原核定將所查獲之資
    金61,332,581元列為被繼承人之遺產外，並列入計算其配偶
    之剩餘財產差額分配請求權扣除額之基礎，原復查決定增列
    有7,401,355元之扣除額，經重核後，其計算基礎已變更，
    屬應計入被繼承人之剩餘財產應更正為25,375,508元，已少
    於生存配偶之剩餘財產53,565,378元，生存配偶已無剩餘財
    產差額分配請求權，是原復查決定所增列之扣除額7,401,35
    5元應併予減列，遺產淨額原核定84,214,562元，重核後應
    減列35,591,226元，重行核定為48,623,336元。其漏稅額經
    重新核算為7,595,067元，重行裁處罰鍰為7,595,000元（計
    至百元），經核並無違誤，訴願決定遞予維持，亦無不合，
    乃判決駁回上訴人在原審之訴。兩造其餘之主張，與判決之
    結果無影響，爰毋庸逐一審究，亦無再訊問證人洪有田、洪
    登山之必要，併此明。
肆、本院查：（一）按「凡經常居住中華民國境內之中華民國國
    民死亡時遺有財產者，應就其在中華民國境內境外全部遺產
    ，依本法規定，課徵遺產稅。」、「納稅義務人對依本法規
    定，應申報之遺產或贈與財產，已依本法規定申報而有漏報
    或短報情事者，應按所漏稅額處以1倍至2倍之罰鍰。」及「
    被繼承人死亡前因重病無法處理事務期間舉債、出售財產或
    提領存款，而其繼承人對該項借款、價金或存款不能證明其
    用途者，該項借款、價金或存款，仍應列入遺產課稅。」分
    別為遺產及贈與稅法第1條第1項、第45條及同法施行細則第
    13條所明定。本件被繼承人洪春桃於83年3月18日死亡，上
    訴人於83年11月11日核准展延之期限內申報遺產稅，申報遺
    產總額39,140,298元，惟另有重病期間提領之現金及出售股
    票之股款計61,332,581元漏未合併申報，經被上訴人查獲後
    ，重新核定洪春桃遺產總額100,472,879元，應納遺產稅額
    36,487,676元，並按所漏稅額裁處1倍之罰鍰27,538,600元
    （計至百元）。上訴人不服，依法就遺產總額、免稅額、扣
    除額及罰鍰等項目申請復查。復查結果准予扣除捐贈500,00
    0元，並增列生存配偶之剩餘財產差額分配請求權扣除額7,4
    01,355元後，將其遺產淨額減列7,901,355元，重新核定為
    84,214,562元；罰鍰減列803,800元，重新裁處26,734,800
    元。上訴人猶未甘服，遂就配偶名義之聯合財產及重病期間
    處分之財產2部分提起訴願。經訴願決定以「原處分關於重
    病期間處分財產計入遺產及罰鍰部分撤銷，由被上訴人另為
    處分，其餘訴願駁回。」被上訴人重行復查後將遺產總額減
    列42,992,581元，重新核定為56,980,298元；遺產淨額重新
    核定為48,623,336元；罰鍰減列19,139,800元，重新裁處7,
    595,000元。上訴人仍未甘服，就重病期間處分之財產及罰
    鍰部分提起訴願，亦經駁回，乃提起本件行政訴訟。原判決
    關於上訴人漏未合併申報遺產之事實，計算漏稅額，本件並
    未逾核課期間，以及上訴人在原審之主張如何不足採等事項
    均已詳為論斷，併明事證明確已無再傳訊證人洪有田及洪
    登山。（二）、綜上所述，是原判決認原處分關於被繼承人
    重病期間處分財產及罰鍰部分，其認事用法，尚無違誤，維
    持原處分及訴願決定，而駁回上訴人在原審之訴，其所適用
    之法規與該案應適用之現行法規並無違背，與解釋判例，亦
    無牴觸，並無所謂原判決有違背法令之情形；又證據之取捨
    與當事人所希冀者不同，致其事實之認定亦異於該當事人之
    主張者，不得謂為原判決有違背法令之情形。上訴人對於業
    經原判決詳予論述不採之事由再予爭執，核屬法律上見解之
    歧異，要難謂為原判決有違背法令之情形。本件上訴論旨，
    仍執前詞，指摘原判決違誤，求予廢棄，難認有理由，應予
    駁回。
據上論結，本件上訴為無理由，爰依行政訴訟法第255條第1項、
第98條第3項前段、第104條、民事訴訟法第85條第1項前段，判
決如主文。
中    華    民    國    94    年    12    月    8     日
                  第一庭審判長法  官　葉　振　權
                              法  官  蔡　進　田
                              法  官　劉　鑫　楨
                              法  官　吳　明　鴻
                              法  官　梁　松　雄
以  上  正  本  證  明  與  原  本  無  異
中　　華　　民　　國　　94　　年　　12　　月　　8　　 日
　　　　　　　　　　　　　　　書記官　陳　盛　信
